臺灣高等法院民事判決　　　　　　　　 99年度上易字第967號
上訴人即附
帶被上訴人　郭冠英
訴訟代理人　文　聞律師
　　　　　　鄭懷君律師
　　　　　　李柏杉律師
被上訴人即
附帶上訴人　陳師孟
　　　　　　金恆煒
共　　　同
訴訟代理人　薛欽峰律師
複　代理人　楊宗翰律師
上列當事人間侵權行為損害賠償事件，上訴人對於中華民國99年
9月31日臺灣臺北地方法院99年度訴字第2291號第一審判決提起
上訴，被上訴人為附帶上訴，本院於100年4月12日言詞辯論終結
，茲判決如下：
    主  文
上訴及附帶上訴均駁回。
第二審訴訟費用由上訴人負擔，附帶上訴訴訟費用由附帶上訴人
負擔。
    事實及理由
一、被上訴人主張：上訴人意圖散布於眾，於民國97年12月15日
    ，以「范蘭欽」之筆名，向大眾時代網站（網址為：http：
    //mass-age.com）投稿，刊登標題為「邏輯豈能靠白癡搞定
    」，內容為「暴獨拿著他們不承認的國旗、要消滅的國家、
    要否定的主權、要假借的民主、最痛恨的總統，來黃鼠狼拜
    年，項莊舞劍，毆張銘清，堵陳雲林，意在辱馬，志在滅中
    ，這並不足奇，因為過去一個世紀來這個族群就是如此，易
    服易叛，色厲內荏，以眾凌寡，以暴欺弱，但一些知識份子
    也在那助紂為虐，若是暴獨的宦犬如陳師孟、金恆煒也就罷
    了（詛咒三代的李鴻禧更下作），但是有些又不像，好像真
    是愛民主、愛人權、愛國家般，則這些人的錯亂就很值得一
    批」之具體不實文章，公開指述伊二人是所謂暴獨之易服易
    叛、色厲內荏、以眾凌寡、以暴欺弱、助紂為虐之宦犬，該
    篇文章經由網路之散布，引起有關族群認同等社會巨大注目
    ，並經輿論一再討論，足以毀損伊二人之名譽。爰依民法第
    18條、第184條第1項前段及第2項、第195條第1項規定，請
    求上訴人就伊人格權之損害負賠償責任。參酌上訴人當時係
    外交部派駐加拿大多倫多處之新聞秘書，屬高階外交人員，
    較一般公務員享有更高額之薪俸報酬，而伊二人亦為社會上
    享有相當知名度且長期投身社會改革之知識份子，故依兩造
    社經地位，請求判決上訴人給付被上訴人各新臺幣（下同）
    150萬元，並將本判決案由、案號、兩造姓名及主文刊登於
    自由時報及蘋果日報頭版至少4分之1版面連續2日等語。（
    原審判決上訴人應給付被上訴人各15萬元，及自99年2月5日
    起至清償日止，按週年利率5%計算之利息，而駁回被上訴人
    其餘之訴。上訴人就其敗訴部分，聲明不服，提起上訴）並
    答辯聲明：上訴駁回。另附帶上訴聲明：(一)原判決不利於附
    帶上訴人部分廢棄。(二)上開廢棄部分，(1)附帶被上訴人應再
    賠償附帶上訴人各135萬元，並自附帶民事起訴狀繕本送達
    翌日起至清償日止，按週年利率5%計算之利息；(2)上訴人應
    將道歉聲明以20號字體、標楷體字型刊登於自由時報及蘋果
    日報頭版至少1/4版面及以12號以上之細明體字型、寬15公
    分、高2.5公分之篇幅刊登於大眾時代網站首頁（網址：htt
    p://mass-age.com）連續2日，費用由附帶被上訴人負擔。
    (三)附帶上訴人等願供擔保，請准宣告假執行。
二、上訴人則以：伊於97年12月15日在大眾時代網站刊登標題為
    「邏輯豈能靠白癡搞定」之系爭文章，與所謂「范蘭欽」事
    件引起之輿論矚目根本無關，且該網站並非屬公眾週知之知
    名網站，當時能得知該網站及文章內容進而閱讀之社會大眾
    十分有限，並未對被上訴人名譽造成重大損害。又伊撰寫系
    爭文章之主要及唯一目的，係在評論國家兩岸及外交政策，
    對於時下中國時報、聯合報等傳播媒體及部分主張臺獨人士
    針對馬英九總統外交政策之不當評論發表議論，屬對可受公
    評之事而為適當之評論。且無論伊描述該特定族群為「易服
    易叛」、「色厲內荏」、「以眾凌寡」、「以暴欺弱」之立
    論是否正確，觀察是否客觀，但此純屬其根據現實社會現象
    所為之個人意見評論，應受憲法言論自由之保障。而臺灣社
    會確實存在部分主張臺獨人士每每遇到與其政治理念不同之
    議題，即出現較為激進甚至暴力行為做為抗爭之手段，此為
    伊針對該特定族群加諸「暴獨」稱謂之由來。系爭文章第一
    段雖將被上訴人冠以「暴獨的宦犬」之稱謂，但所謂「宦」
    即官宦，「宦犬」則是忠心耿耿之官宦、大臣之意，意在形
    容對暴力臺獨支持及熱衷之人，縱可認為語帶譏諷、貶抑或
    尖酸刻薄，亦屬批判性質之評價用語，而非粗陋謾罵之言論
    ，伊並無不法侵害被上訴人名譽之意。且伊僅係以善意發表
    言論，對於可受公評之事為適當之評論，並不以損害被上訴
    人名譽為目的。縱認上訴人以「暴獨的宦犬」形容被上訴人
    ，有損害被上訴人名譽之虞，但身為政治領域具有相當知名
    度之被上訴人應加以容忍，伊上開言論，亦應受合理評論原
    則之保障。再被上訴人向來被社會歸類為獨派人士，被上訴
    人陳師孟在喧騰一時之王定宇毆打張銘清事件中，曾明確表
    示該事件純屬意外，倘其在場，其本身之暴力程度定當比王
    定宇強10倍；另被上訴人金恆煒除同樣曾為文表達支持王定
    宇之意外，多次於自由時報專欄上發表文章，例如於「押人
    取供以至於死？」一文中，論及「大難不死下起而抗爭，才
    是救贖之道」，於「起來，不願意作奴隸的人們」一文中，
    提及「臺灣人民絕不可能當順民，也決不願意淪落到中國次
    奴隸的地位。衝突會一步一步升高，抗爭手段就會越來越激
    烈，在人民的力量下必然完成臺灣的二次革命。馬統若而不
    信，剉的等罷」等言論，大力鼓吹暴力言論，指摘對方為族
    群問題之原兇，並曾在「民主內戰的必要」一書中，指稱「
    老狗玩不出新把戲，施明德替黨國效犬馬之勞」「施明德禽
    獸」「施明德癩蝦蟆、下流、屁」「林正杰暴力份子」等字
    句，其所使用之文字較上訴人更為尖酸刻薄，甚至達不堪入
    耳之程度，可見此為政治評論界長期使用較為聳動字眼之習
    慣。伊主觀上確信被上訴人係贊同及支持王定宇以暴力推擠
    、毆打張銘清之舉措，且被上訴人長期以來即為暴力臺獨主
    張之支持者及發聲者，因而形容被上訴人是「暴獨之宦犬」
    ，已較被上訴人評論用語溫和，並無指摘、傳述足以毀損被
    上訴人名譽之事實，是伊並非憑一己之見逕予杜撰、揣測及
    誇大或謾罵被上訴人，並無實質惡意，應受憲法言論自由之
    保障。關於精神慰撫金部分，伊因所謂「范蘭欽」事件，原
    有外交部派駐加拿大多倫多新聞秘書之工作已遭撤職，喪失
    公務人員身分，遑論受有俸給，退休金亦無著落，則被上訴
    人請求伊各賠償精神慰撫金150萬元，實屬過高。又被上訴
    人請求伊刊登道歉聲明，以為回復名譽之方式，亦顯不相當
    ，應認無理由等語，資為抗辯。並上訴聲明：(一)原判決不利
    上訴人部分廢棄。(二)上開廢棄部份，被上訴人在第一審之訴
    駁回。另就被上訴人之附帶上訴，答辯聲明：附帶上訴駁回
    。
三、兩造不爭執之事項：
    上訴人於97年12月15日在大眾時代網站投稿，刊登標題為「
    邏輯豈能靠白痴搞定」之文章，內容敘及：「暴獨拿著他們
    不承認的國旗、要消滅的國家、要否定的主權、要假借的民
    主、最痛恨的總統，來黃鼠狼拜年，項莊舞劍，毆張銘清，
    堵陳雲林，意在辱馬，志在滅中，這並不足奇，因為過去一
    個世紀來這個族群就是如此，易服易叛，色厲內荏，以眾凌
    寡，以暴欺弱，但一些知識份子也在那助紂為虐，若是暴獨
    的宦犬如陳師孟、金恒煒也就罷了（詛咒三代的李鴻禧更下
    作），但是有些又不像，好像真是愛民主、愛人權、愛國家
    般，則這些人的錯亂就很值得一批」等言論。
四、被上訴人主張上訴人在大眾時代網站上刊登標題為「邏輯豈
    能靠白癡搞定」之文章誹謗伊等語，被上訴人雖自認其在網
    路上刊登該文章，惟否認有何誹謗之意及損害被上訴人名譽
    之情事。經查：
  (一)按憲法所保障之人民權利與人民自由，本質並不相同。前者
    ，國家必須保障其得積極實現，故權利人為實現其權利內容
    ，除得依法律以己力實現外，必要時，並得請求國家公權力
    介入以實現之。後者，國家僅處於不干涉或保障其不受干涉
    之地位，人民是否為某行為，任憑其自由，國家既不得任加
    限制，原則上人民亦不能請求國家介入，以積極實現。言論
    自由，雖為憲法所保障（憲法第11條參照），但名譽權亦為
    受憲法第22條所保障之權利（司法院大法官釋字第399號、
    第486號、第587號、第603號及第656號解釋）。要言之，言
    論自由雖為憲法所保障之人民自由，惟非當然較人民名譽權
    之保障為優位，故於二者發生衝突時，仍應審酌言論之議題
    、內容、動機、目的，可否經由侵害名譽權以外之其他適當
    方法，達成目的，若無其他適當方法，必須於言論自由之保
    障與人民名譽權之保障間為選擇時，仍應衡量該言論所能獲
    得之利益，與名譽權受侵害所受損害，是否失其平衡等具體
    情況，以為決定。民法第184條第1項前段、第195條第1項對
    於行為人侵害名譽權，應負損害賠償責任有所規定。是民法
    上名譽權之侵害非即與刑法之誹謗罪相同，名譽有無受損害
    ，應以社會上對個人評價是否貶損作為判斷之依據。又名譽
    係社會對人之評價，具客觀性，與所謂名譽感情為個人之主
    觀感受不同，民法所保障之名譽，為客觀之名譽權，非主觀
    之名譽感情，是名譽有無受損害，應以社會對個人之評價是
    否貶損作為判斷之依據，而非以被害人之主觀感受為斷。就
    侵害名譽行為之態樣觀之，概可分為事實陳述與意見表達。
    事實陳述係指陳述過去或現在的一定事物的過程或狀態，具
    有描述性及經驗性；而意見表達，則為對事務表示自己的見
    解或立場，具有主觀性，包括贊同及非議。就一般而言，事
    實陳述具有證明性，而意見表達則係行為人表示自己之見解
    或立場（行為人之主觀價值判斷）。是在民法第184條第1項
    的解釋上，不實的誹謗事項係名譽權侵害行為的客觀構成要
    件，亦即，客觀上系爭言論必須為不實，始具有侵害名譽之
    違法性，倘行為人所述內容為不實，且足以貶損他人之社會
    評價而侵害他人名譽，即構成故意或過失侵害他人之名譽，
    應負侵權行為損害賠償責任。
  (二)上訴人雖辯稱其所發表之系爭文章，屬對於可受公評之事而
    為善意、適當之評論云云。惟查，細繹系爭文章內容敘及之
    「暴獨拿著他們不承認的國旗、要消滅的國家、要否定的主
    權、要假借的民主、最痛恨的總統，來黃鼠狼拜年，項莊舞
    劍，毆張銘清，堵陳雲林，意在辱馬，志在滅中，這並不足
    奇，因為過去一個世紀來這個族群就是如此，易服易叛，色
    厲內荏，以眾凌寡，以暴欺弱，但一些知識份子也在那助紂
    為虐，若是暴獨的宦犬如陳師孟、金恒煒也就罷了（詛咒三
    代的李鴻禧更下作），但是有些又不像，好像真是愛民主、
    愛人權、愛國家般，則這些人的錯亂就很值得一批」等語，
    其意指被上訴人係為易服易叛，色厲內荏，以眾凌寡，以暴
    欺弱及暴獨之族群助紂為虐，屬暴獨族群的宦犬。上訴人雖
    辯稱「暴獨的宦犬」其中「暴獨」是指暴力臺獨，而「宦犬
    」係指忠心耿耿之官宦，且此用語僅為譏諷、尖酸刻薄之言
    詞，並無貶損原告名譽之意云云。然查，「助紂為虐」一詞
    ，意指幫助惡人為虐民之事，而以「犬」描述他人之性格或
    行為，均足以貶損他人之客觀社會評價。故被上訴人主張上
    訴人以「暴獨的宦犬」描述伊，已使伊在社會客觀評價上遭
    受貶損等語，應屬可採。上訴人辯稱撰寫系爭文章之目的，
    係對於時下中國時報、聯合報等傳播媒體及部分主張台獨人
    士針對馬英九總統外交政策評論之不當發表讜論清議，係對
    可受公評之事發表評論云云，為不可採。
  (三)上訴人雖提出中廣新聞網97年10月22日題為「陳師孟：王定
    宇組消滅共匪大隊，他就參加1025」之網路報導、鯨魚網站
    97年10月29日金恒煒題為「『老大哥』的『老大哥』來了！
    」之網路文章、自由時報97年11月4日題為「金恒煒專欄/押
    人取供以至於死？」及12月1日題為「金恒煒專欄/起來，不
    願意做奴隸的人們！」之專欄文章及金恒煒所著「民主內戰
    的必要」「不是『新公民運動』是『偽公民運動』」「『紅
    軍』個『屁』呀，施明德！」之節本（見原審訴字卷第40至
    44頁背面；本院卷第194至209頁），資以證明被上訴人均係
    主張暴力臺獨之人士，系爭文章之言論與事實相符，或其於
    發表上述言論時，非因惡意或重大輕率，而係有相當理由確
    信其所為言論為真實。然查，上揭中廣新聞網97年10月22日
    題為「陳師孟：王定宇組消滅共匪大隊，他就參加1025」之
    網路報導內容敘及「針對大陸海協會副會長張銘清臺南遇襲
    一事，前總統府秘書長陳師孟今天力挺臺南市議員王定宇，
    他表示對這種共匪跑到臺灣囂張，若是他的話，暴力程度恐
    怕比王定宇強過十倍；如果民進黨找王定宇擔任1025遊行隊
    伍『消滅共匪』大隊的領隊，他會第一個報名參加」等語，
    報導中並引被上訴人陳師孟之發言「對這種共匪跑到臺灣來
    囂張，到臺灣講這種不三不四的話，如果是我的話，我的暴
    力恐怕比王定宇強過十倍；如果民進黨找王定宇來另外組一
    個大隊，王定宇領隊，他的大隊叫『消滅共匪大隊』的話，
    我第一個報名參加」核其內容，僅係表達支持王定宇抗議張
    銘清之事件，而難認定王定宇係主張暴力臺獨之人，更難遽
    認被上訴人陳師孟支持王定宇，即係支持暴力臺獨族群之人
    。又上訴人金恒煒於97年10月29日在鯨魚網站所發表題為「
    『老大哥』的『老大哥』來了！」之網路文章內容係載述「
    擺在眼前的，就是臺南市議員王定宇只因為『嗆』小小的海
    協會副會長張銘清，竟而遭到黑道--而且是臺灣掛--的恐嚇
    ，臺灣黑道老大竟然是張銘清的『小弟』，中國共產黨的墮
    落如此，只增加我們『厭惡』的程度」等語，而於自由時報
    97年11月4日所發表題為「金恒煒專欄/押人取供以至於死？
    」之文章中內容敘及「連陳前總統都逃不了政治迫害，何況
    杜麗萍？杜麗萍『以死明志』，絕喚不醒『馬桶』以下到『
    特偵組』的良心！『大難不死』下起而抗爭，才是『救贖』
    之道！」等語、12月1日所發表題為「金恒煒專欄/起來，不
    願意做奴隸的人們」之文章內容則係載述「臺灣人民絕不可
    能當順民，也絕不願意淪落到中國『次奴隸』的地位。衝突
    會一步一步升高，抗爭手段會越來越激烈，在『人民的力量
    』下必然完成臺灣的『二次革命』」等語，及被上訴人金恒
    煒所著「民主內戰的必要」一書中論及「『民主內戰』是從
    2000年政黨輪替即已開始…臺灣要脫離『外來政權』的繼續
    宰制，脫離中國的文攻武嚇、要獨立成為國家，唯有透過『
    民主』的程序，一步一步達至…臺灣既是走『寧靜革命』之
    路，『民主內戰』是現實存在，也是不得不付出的代價」等
    語，核其內容均僅係對現況不滿，而欲為抗爭之理念，並無
    何支持暴力臺獨之言論，亦難據以認定被上訴人金恒煒係支
    持暴力臺獨族群之人士。故上訴人前開所辯，亦非可採。至
    被上訴人以言詞或文字評論時，用字遣辭是否粗俗，則係另
    一問題，與本件無涉，被上訴人引被上訴人金恆煒所撰「不
    是『新公民運動』是『偽公民運動』」「『紅軍』個『屁』
    呀，施明德！」文章，辯稱被上訴人金恆煒所使用之文字較
    伊更為尖酸刻薄，甚至達不堪入耳之程度，故伊並無侵害其
    名譽云云，應無可採。
五、因故意或過失，不法侵害他人之權利者，負損害賠償責任。
    連帶負損害賠償責任。不法侵害他人之名譽者，被害人雖非
    財產上之損害，亦得請求賠償相當之金額，民法第184條第1
    項前段、第195條第1項分別定有明文。上訴人在公開網站上
    發表系爭文章，致上訴人在社會上之評價受到貶損，自屬侵
    害被上訴人之名譽，依前開規定，應負損害賠償責任。
六、關於被上訴人請求賠償非財產上損害部分：
    按名譽權被侵害者，關於非財產上之損害，加害人雖亦負賠
    償責任，但以相當金額為限，所謂相當，自應以實際加害情
    形與其名譽權之影響是否重大，及被害人之身分地位與加害
    人經濟狀況等關係定之；再者，法院對於慰撫金之量定，應
    斟酌兩造之身分地位及經濟狀況等關係定之，不宜單以被害
    人與侵權行為人之資力為衡量標準。原審審酌本件被上訴人
    陳師孟曾任國立臺灣大學經濟系教授，民主進步黨中央黨部
    秘書、臺北市政府副市長、中央銀行副總裁、總統府秘書長
    等職務，現為國立臺灣大學經濟系兼任教授及逗陣股份有限
    公司董事長；而被上訴人金恆煒曾任中國時報駐美記者、副
    總編輯、人間副刊主編、首都早報副總編輯、超級電視台監
    製、自立晚報主筆、當代雜誌創辦人、總統府國策顧問，現
    為國立臺綠色逗陣股份有限公司董事長、臺灣北社副社長等
    職務，上訴人於其時為外交部派駐加拿大多倫多新聞秘書，
    為高階外交人民，被上訴人均為全國性之知名政治人物，以
    及兩造之資力，大眾時代網站非知名網站，上訴人在不具高
    知名度之網站上發表系爭文章，且該網站之瀏覽量非高，對
    被上訴人所受損害，尚屬非重等兩造之社會地位、經濟狀況
    及上訴人加害手段與被上訴人受害情狀，認為被上訴人請求
    上訴人賠償精神上損害，各以15萬元為適當，應可贊同。
七、被上訴人請求上訴人刊登道歉啟事部分：
    被上訴人主張伊二人亦為社會上享有相當知名度且長期投身
    社會改革之知識份子，自得依民法第195條第1項規定，請求
    上訴人刊登道歉聲明以回復名譽等語。上訴人則辯稱此回復
    名譽之方式，顯不相當等語。按名譽被侵害者，被害人得請
    求回復名譽之適當處分，民法第195條第1項定有明文，所謂
    回復名譽之適當處分，固不排除刊登道歉啟事之方式（大法
    官釋字第656號解釋參照），然必以依名譽權被侵害之情節
    ，命加害人給付慰撫金外，尚不足以回復名譽者，始有採行
    必要。本件系爭文章雖已不法侵害上訴人之名譽權，惟大眾
    時代網站於97年12月間之總瀏覽數及閱覽該網站之總人數為
    3萬1,485人，有網路瀏覽人數表附卷可稽（見本院卷第221
    、222頁），而上訴人於97年12月15日刊登系爭文章當日，
    該網站之人數僅有2,119人（見本院卷第222頁），對照上開
    數據可知，上訴人刊登前開文章之前後時間，大眾時代網站
    之每日瀏覽量並未增加，僅約1,000人至2,000人間，足見大
    眾時代網站非知名網站，而上訴人為系爭文章後並未持續援
    用，亦無證據足以證明經第三人轉載引用，則系爭文章所造
    成上訴人之損害未持續發生，若命上訴人刊登道歉啟事（聲
    明），可能促使第三人再搜尋、閱覽系爭文章內容，造成被
    上訴人另次傷害，對於名譽之回復，並無助益，是本院認為
    無命上訴人刊登道歉聲明之必要，被上訴人此部分之請求，
    於法未合。
八、綜上所述，被上訴人本於侵權行為之法律關係，各請求上訴
    人給付15萬元，及自起訴狀繕本送達被上訴人翌日即99年2
    月5日（見原審附民字卷第12頁）起至清償之日止，按週年
    利率5%計算之利息，為有理由，應予准許。逾此部分所為請
    求，為無理由，不應准許。原審就上開應准許部分，為上訴
    人敗訴判決，就前開不應准許部分，則駁回被上訴人之請求
    ，經核無不合。上訴人就前開應予准許部分上訴，被上訴人
    就上開不應准許部分提起附帶上訴，指摘原判決各該部分為
    不當，聲明廢棄改判，均為無理由，應駁回其上訴及附帶上
    訴。
九、本件事證已臻明確，兩造其餘攻擊防禦及未經援用之證據，
    經審酌後核與判決結果不生影響，爰不一一論述，附此敘明
    。
十、據上論結，本件上訴及附帶上訴均為無理由，依民事訴訟法
    第449條第1項、第78條、第85條第1項前段，判決如主文。
中    華    民    國   100    年    4     月    26    日
                    民事第十一庭
                        審判長法  官  呂太郎
                              法  官  劉坤典
                              法  官  徐福晉
正本係照原本作成。
上訴人不得上訴。
被上訴人如不服本判決，應於收受送達後20日內向本院提出上訴
書狀，其未表明上訴理由者，應於提出上訴後20日內向本院補提
理由書狀（均須按他造當事人之人數附繕本）上訴時應提出委任
律師或具有律師資格之人之委任狀；委任有律師資格者，另應附
具律師資格證書及釋明委任人與受任人有民事訴訟法第466條之1
第1項但書或第2項（詳附註）所定關係之釋明文書影本。如委任
律師提起上訴者，應一併繳納上訴審裁判費。
中    華    民    國   100    年    4     月    28    日
                              書記官  秦仲芳
附註：
民事訴訟法第466條之1（第1項、第2項）：
對於第二審判決上訴，上訴人應委任律師為訴訟代理人。但上訴
人或其他法定代理人具有律師資格者，不在此限。
上訴人之配偶、三親等內之血親、二親等內之姻親，或上訴人為
法人、中央或地方機關時，其所屬專任人員具有律師資格並經法
院認為適當者，亦得為第三審訴訟代理人。